臺灣桃園地方法院民事判決　　　　　　　95年度訴字第1204號
原　　　告　華僑商業銀行股份有限公司
法定代理人　丁○○
訴訟代理人　丙○○
被　　　告　甲○○
　　　　　　　　　　　　之1號.
　　　　　　乙○○
　　　　　　　　　　　　94號.
上列當事人間請求塗銷所有權移轉登記等事件，於96年3 月14日
辯論終結，本院判決如下：
    主  文
確認被告甲○○與被告乙○○間於九十五年三月二十日就如附表
所示不動產之買賣關係及同年月二十九日所有權讓與關係不存在
。
被告乙○○應將桃園縣桃園地政事務所就上開不動產，於民國九
十五年四月十三日以買賣為原因所為之所有權移轉登記塗銷。
訴訟費用由被告負擔。
    事  實
甲、原告方面：
一、聲明：
  (一)先位聲明：如主文所示。
  (二)備位聲明：被告甲○○與被告乙○○間就如附表所示之不動
    產為買賣及所有權移轉登記之法律行為應予撤銷，被告乙○
    ○應塗銷其於民國95年4 月13日所為之所有權移轉登記，返
    還該不動產予被告甲○○。
二、陳述：
  (一)緣訴外人煌華織帶企業有限公司（以下簡稱煌華公司）前邀
    同被告甲○○為連帶保證人，於94年3 月23日向原告借款新
    台幣（以下同）200 萬元，惟煌華公司自95年1 月23日起即
    未依約按期還款，截至目前為止，案外人煌華公司尚積欠原
    告本金1,718,975 元整及其利息暨違約金等尚未清償，被告
    甲○○既為連帶保證人，自應依約負連帶清償之責，其所有
    之財產除對於特定債權人設有擔保物權外，應為一切債務之
    總擔保。
  (二)訴外人煌華公司對原告所負債務逾期後，原告為保全債權，
    並曾具狀向法院聲請假扣押，並獲台灣台北地方法院核發95
    年度裁全字第4040號裁定准予假扣押在案。其後，原告於95
    年4 月7 日持該裁定向國稅局調閱被告甲○○之財產歸屬資
    料清單，再依前開清單，向地政機關申請被告甲○○所有如
    附表所示不動產之登記簿謄本，系爭不動產尚屬被告甲○○
    所有，惟原告於同年月10日發函催告案外人煌華公司及被告
    甲○○依約清償時，被告甲○○即於同年月13日將其所有系
    爭不動產以買賣為由，移轉登記予被告乙○○所有，此有不
    動產登記簿謄本可稽。
  (三)按「表意人與相對人通謀而為虛偽意思表示者，其意思表示
    無效」、「債務人怠於行使權利時，債權人因保全債權，得
    以自己之名義，行使其權利」，民法第87條第1 項、第242
    條定有明文。「債務人欲免其財產被強制執行，與第三人通
    謀而為虛偽意思表示，將其所有不動產為第三人設定抵押權
    者，債權人可依侵權行為之法則，請求第三人塗銷登記，亦
    可行使代位權，請求塗銷登記」，最高法院73年台抗字第47
    2 號著有判例。被告甲○○甫接獲原告所發之催告函，竟隨
    即於同年月13日將系爭不動產以買賣為由移轉登記予其姊，
    即被告乙○○，若謂一切均屬巧合，誰能相信？顯見被告甲
    ○○係為脫產，始與被告乙○○通謀虛偽以假買賣之方式，
    將系爭不動產所有權移轉予被告乙○○，該等買賣及所有權
    移轉登記之契約既均屬通謀虛偽而自始無效，依該等契約所
    為所有權移轉登記即應失所附麗。據此，被告甲○○原得請
    求確認該買賣關係及所有權移轉之物權契約關係不存在，並
    請求塗銷該所有權移轉登記，而原告既為被告甲○○之債權
    人，被告甲○○迄未清償對原告所負債務，又怠於行使上開
    權利，原告為保全債權計．自得依民法第242 條、第113 條
    或侵權行為之法則，代位或逕行請求如先位聲明所示。
  (四)按民法第474 條第1 項規定稱消費借貸者，當事人一方移轉
    金錢或其他代替物…之契約，除當事人間之合意外，尚應有
    移轉金錢之事實始可，且依民事訴訟法第344 條、第346 條
    之規定被告應提出其間借貸往來之金流憑證始足證明被告間
    前有借貸之事實，若被告主張借貸情事，應由被告負舉證責
    任。倘被告所稱借貸情事並非真實，則被告甲○○95年4 月
    13日將系爭不動產以買賣方式移轉登記予被告乙○○以抵充
    先前借款債務之說辭即非真實。
  (五)按「債務人所有之有償行為，於行為時，明知有損害於債權
    人之權利者，以受益人於受益時亦知其情事者為限，債權人
    得聲請法院撤銷之」，民法第244 條第2 項定有明文。若被
    告間買賣縱使為真，亦使原告之債權，因被告間買賣及所有
    權移轉登記之以財產權為目的之法律行為，致有履行不能或
    困難之情形，又被告甲○○所有經假扣押座落於桃園縣龍潭
    鄉○○○街15巷3-1 號5 樓之不動產幾無殘值，且被告甲○
    ○未就業無工作收入，即應認為原告之債權因而受損，另原
    告先於95年4 月10日發函催告案外人煌華公司及被告甲○○
    依約清償，殊難想像被告甲○○不知其與被告乙○○之買賣
    及95 年4月13日所有權移轉登記之法律行為有害於原告之債
    權；又據被告所稱被告間前有消費借貸之事實，且因案外人
    煌華公司經營不善，被告乙○○對被告甲○○尚有約新台幣
    150 萬元整之債權，為保全被告甲○○自己之債權且被告間
    為親姊妹，被告乙○○定知被告甲○○僅有系爭不動產具可
    償性，方於知悉被告甲○○應對原告負連帶清償之責後另行
    約定為所有權移轉登記之法律行為，且依被告答辯狀所稱被
    告間借貸事實皆於90-94 年間，何以至95年4 月間方另行約
    定以買賣抵充前偕借款債務？承此，被告甲○○知悉買賣及
    95年4 月13日所有權移轉登記之法律行為有害於原告之債權
    應屬合理。如上所述，被告甲○○與被告乙○○間就系爭不
    動產所為所有權移轉登記之行為，亦顯已害及原告之債權，
    是原告自得依民法第244 條規定，請求如備位聲明所示。
三、證據：提出保證書影本1 份、借據影本1 份、催告函影本2
    份、假扣押裁定聲請狀影本1 份、假扣押裁定影本1 份、被
    告甲○○之國稅局財產歸屬資料清單影本1 份、系爭不動產
    登記簿謄本影本各1 份為證。
乙、被告方面：
    被告甲○○等未於最後言詞辯論期日到場，惟據其等先前到
    場之陳述及提出書狀之書狀聲明及陳述如下：
一、聲明：請求判決駁回原告之訴。
二、陳述：
  (一)被告甲○○、乙○○為親姊妹，被告甲○○自90年起陸續向
    被告乙○○借款，以利其夫家所經營之煌華公司及煌榮企業
    有限公司（以下簡稱煌榮公司）周轉。其借款之情形如下：
    (1)90年3 月20日借款32萬元、(2)90年12月5 日借款25萬元、
    (3)91年10月13日借款65萬元、(4)93年2 月3 日借款23萬元、
    (5)94年6 月21日借款20萬元，共計165 萬元。被告間之借款
    都是被告甲○○（向被告乙○○）拿現金去銀行趕3 點半。
    期間曾小額還款15萬元，煌榮公司原本預計於95年3 月起每
    月陸續還款11萬元，因此於94年12月底先開了面額11萬元之
    支票4 張交付被告甲○○轉交被告乙○○還款，無奈因其公
    司因經營不善跳票，總計尚欠150 萬元。
  (二)被告之父於94年3 月將系爭不動產贈與被告姊妹各持分2 分
    之1 ，但因被告甲○○夫家於95年3 月間突然宣告破產，無
    力償還借款，經被告2 人商討後決定以最簡便方式，將甲○
    ○名下所持分2 分之1 過戶於乙○○名下做為清償借款，故
    於95年3 月底訂立買賣契約，並自行至桃園地政事務所辦理
    過戶移轉，其過程完全合法。被告間確有借款情事，且是自
    90年便成立，絕非原告所言之通謀虛偽假買賣、脫產。
  (三)被告甲○○於94年3 月23日受前夫家人要求為煌華公司做擔
    保人，當時煌華公司並未告知借款金額總數便自行向原告借
    款，且煌華公司未按時還款被告甲○○亦不知情，亦未接獲
    原告任何書面或電話通知、催告，因此原告以為煌華公司每
    月皆有按時清償借款。被告甲○○一時心軟為煌華公司做保
    ，令受其牽連負債累累，實為受害者。
三、證據：提出借據及本票影本各5 份、支票及退票理由單影本
    各4 紙、買賣契約書影本1 份為證。
丙、本院依職權函：(1)台灣土地銀行南桃園分行調取上開4 紙支
    票提示人之資料、(2)台灣中小企業銀行龍潭分行調取訴外人
    煌華公司所簽發之上開支票帳戶95年1 月1 日至同年10月30
    日止之帳戶明細、(3)被告2 人90年至94年間之財產所得調件
    明細表。
    理  由
一、被告甲○○、乙○○均未於最後言詞辯論期日到場，查無民
    事訴訟法第386 條所列各款情形，依原告之聲請，由其一造
    辯論而為判決。
二、按確認法律關係之訴，非原告有即受確認判決之法律上利益
    者，不得提起之，民事訴訟法第247 條第1 項前段定有明文
    。原告主張其係被告甲○○之債權人，被告間就被告甲○○
    所有之系爭不動產之買賣關係及其所有權讓與為通謀虛偽意
    思表示，要屬無效，其買賣及所有權讓與關係不存在，然此
    為被告所否認，是該買賣及所有權讓與法律關係存否不明確
    ，並致債權人即原告私法上權利位有受侵害之危險，且此項
    危險則得以確認判決除去之，足見原告就本件訴訟自有即受
    確認判決之法律上利益，核先說明。
三、兩造於95年9 月6 日本件準備程序就不爭執事項及爭點整理
    如下：
  (一)不爭執事項
    (1)訴外人煌華織帶公司向原告借款200萬元，尚積欠1,718,9
      75元及其利息、違約金之事實。
    (2)被告甲○○為前開借款之連帶保證人。
    (3)被告甲○○於95年4 月13日將其所有，對系爭不動產2 分
      之1權利以買賣為原因移轉登記予被告乙○○。
  (二)爭點
    (1)上開移轉是否為虛偽之移轉？
    (2)如非虛偽移轉登記，上開移轉登記是否有損害原告之債權
      ？
    (3)被告間移轉不動產價額，與其間之借貸金額是否相當？
四、茲因上開爭點(1)涉及原告之先位聲明及陳述是否可採，爰先
    析述如下：
  (一)當事人主張有利於己之事實者，就其事實有舉證之責任，民
    事訴訟法第277 條定有明文。本件原告主張被告2 人間就系
    爭不動產買賣及所有權移轉登記關係均係通謀虛偽意思表示
    ，亦即其等之間系爭不動產之買賣及所有權移轉均係假買賣
    及所有權移轉，其等為上開債權及物權行為之目的係在為被
    告甲○○脫產，避免原告對系爭不動產為保全執行及受償。
    被告就此主張其等間之買賣為真正，且其價金之支付係以「
    被告乙○○90年至94年間先後5 次借予被告甲○○（供其夫
    家經營之訴外人煌華公司及煌榮公司周轉用），尚未償還之
    150 萬元借款債權抵充」。是被告就其2 人間有此借款債權
    存在之事實，自應先舉證證明之，其後方足以推論其等以此
    借款債權抵充買賣價金之事實。
  (二)被告就上開消費借貸事實雖提出由被告甲○○借據及本票影
    本各5 紙為證。惟：
    (1)上開本票及借據之格式、填載之內容、位置（除本票票號
      、金額及日期外）幾乎完全相同（例如：本票之到期日
      、受款人、阿拉伯數金額、付款地均未記載、除「94年
      6 月21日」借據上半部身分證字號欄有記載其身分證號碼
      及下半部借款期間欄多記載「94」外，其餘之記載或未記
      載之項目均相同、所蓋用之「甲○○」印文均相同，甚
      至與被告提出「95年3 月20日買賣契約書」之印文相同）
      。然上開借款期間歷經4 年3 月，被告甲○○分5 次出具
      之上開「本票及借據」，其格式及內容之相似度竟如此之
      高，且本票之號碼僅相距21號（TH545004、TH545010、TH
      545015、TH545020、TH545025），實不得不使人懷疑上開
      本票及借據製作之時間及動機？
    (2)再者，被告等就上開借款之交付均稱係「現金交付」。然
      上開借款少者20萬元，多者65萬元，雖非鉅款，亦非小數
      目，以現今金融機構各種存款、匯兌機制如此便利、發達
      ，焉有隨時將數十萬元之現金放在身邊，以便交付親友「
      趕3 點半」之急用。是被告等稱其等借款均係「交付現金
      」云云，亦非可採。
    (3)又依上開90年至94年間被告乙○○之財產所得調件明細表
      顯示，其於上開5 年間之總收入為420,784 元（90年16,1
      20元、91年4,664 元、92年400,000 元、93年及94年均無
      收入），其何來165 萬元之鉅款借予被告甲○○供訴外人
      煌華公司、煌榮公司周轉？況且，如上開款項係供2 公司
      周轉之用，則其債務人應係該2 公司，何以由被告甲○○
      出具本票、借據，承擔還款之責任？
    (4)至於，被告主張訴外人煌榮公司於94年12月簽發面額各為
      11萬元之支票4 張予被告甲○○，並由被告甲○○背書交
      付被告乙○○，用以清償上開借款云云，固據其等提出支
      票及退票理由單各4 張。然該等支票之票載日分別為95年
      3 月至6 月之每月最末日，上開支票果真係清償借款之用
      ，不論被告乙○○知否煌榮公司財務困難，依常理均應於
      票載日提示請求付款。惟依上開支票及退票理由單所示，
      上開支票之提示日均係「95年8 月8 日」，即本院將本件
      起訴狀繕本及準備程序通知書送達被告乙○○（見本院卷
      第47頁）之翌日，是其提示上開支票之目的，非無可疑之
      處。況且，依90年至94年間被告甲○○之財產所得調件明
      細表顯示，被告甲○○此5 年間均任職煌榮公司，且上開
      公司又係其夫家經營（負責人吳貴松為其前夫吳玉光之父
      ），其取得上開支票並非難事，其取得之原因究係真為清
      償借款，抑有其他原因，亦難認定。是尚難以上開支票證
      明被告間有上開借款之事實。
    (5)綜上所述，本件被告提出之上開證據尚不足以證明其等間
      有如其等所述之借款事實存在。從而，其等所謂以「借款
      債權」抵充系爭不動產買賣價金一節，尚無由採信為真實
      。參酌被告甲○○擔任煌華公司連帶保證人，於95年2 、
      3 月間煌華公司、煌榮公司財務發生困難，債權人即將追
      償之際，將其財產中尚有價值之系爭不動產以「無從證明
      確實存在之借款債權」抵充價金方式，快速移轉過戶予其
      胞姊之被告乙○○，原告主張其等間之買賣關係及所有權
      讓與係通謀虛偽意思表示，應可採信。
五、本件被告就系爭不動產之買賣關係及所有權讓與既係通謀虛
    偽意思表示，依民法第87條前段規定，該等意思表示均屬無
    效。按無效法律行為之當事人，於行為當時知其無效，或可
    得而知者，應負回復原狀或損害賠償之責任，民法第113 條
    定有明文。被告間就系爭不動產之所有權讓與行為既為無效
    之法律行為，被告甲○○自得請求被告乙○○回復原狀。又
    債務人怠於行使其權利時，債權人因保全債權，得以自己之
    名義，行使其權利，民法第242 條亦有明文。本件原告係被
    告乙○○之債權人為兩造所不爭執，被告甲○○既已否認上
    開所有權讓與行為係通謀虛偽意思表示，其非但怠於，顯已
    拒絕行使上開回復原狀之權利。從而，原告欲保全其對被告
    甲○○之債權，依據上開規定代位被告甲○○請求被告乙○
    ○將系爭不動產於95年4 月13日以買賣為原因所為之所有權
    移轉登記塗銷，為有理由，自應准許。
六、本件原告先位之訴部分既為有理由，其備位之訴部分即毋庸
    再予審究，附此敘明。
七、本案事證已臻明確，兩造其餘主張陳述及所提之證據，均毋
    庸再予審酌，亦併敘明。
八、結論：依據民事訴訟法第385 條第1 項前段、第78條、第85
    條第1 項前段，判決如主文。
中　　華　　民　　國　　96　　年　　3 　　月　　28　　日
                  民事第二庭法　官　潘進順
以上正本係照原本作成。
如對本判決上訴，須於判決送達後20日內向本院提出上訴狀。
中　　華　　民　　國　　96　　年　　3 　　月　　30　　日
                            書記官　黃進傑
